臺灣高等法院高雄分院刑事裁定
111年度毒抗字第39號
抗  告  人  
即  被  告  陳明祥


上列抗告人因聲請觀察勒戒案件，不服臺灣高雄地方法院中華民
國110年12月23日裁定(110年度毒聲字第1285號)，提起抗告，本
院裁定如下：
    主  文
抗告駁回。
    理  由
一、抗告意旨略以：抗告人即被告陳明祥（下稱被告）因交友不
    慎而施用第二級毒品，內心非常後悔，已斷絕與損友交往，
    因被告目前無業，又需扶養家中80歲年邁老母，且已未再觸
    碰毒品，並向警方完整交代毒品來源，檢察官對於3年後再
    犯之毒癮治療，本得依職權裁量採行「緩起訴戒癮治療」或
    「聲請法院裁准觀察、勒戒」，並應告知被告有可能受觀察
    、勒戒處分，並詢問是否有接受戒癮治療之意願，不能僅以
    被告坦承施用毒品犯行，即認其難能配合戒癮治療，而未給
    予緩起訴處分，因此檢察官是否已就其職權之行使為合理裁
    量，尚非無疑，為此提起抗告，望能使被告獲得緩起訴戒癮
    治療之機會等語。
二、犯毒品危害防制條例第10條之罪者，檢察官應聲請法院裁定
    ，令被告入勒戒處所觀察、勒戒，其期間不得逾二月；依前
    項規定為觀察、勒戒或強制戒治執行完畢釋放後，3 年後再
    犯第10條之罪者，適用本條前2 項之規定，毒品危害防制條
    例第20條第1 項、第3 項分別定有明文。而上開所謂「3 年
    後再犯」，只要本次再犯（不論修正施行前、後）距最近1
    次觀察、勒戒或強制戒治執行完畢釋放，已逾3 年者，即該
    當之，不因其間有無犯第10條之罪經起訴、判刑或執行而受
    影響（最高法院刑事大法庭109年度台上大字第3536號裁定
    意旨參照）。又毒品危害防制條例所規定之觀察、勒戒程序
    ，係針對受處分人所為保安處分，目的在戒除行為人施用毒
    品身癮及心癮，以達教化與治療之目的，其立法意旨在幫助
    施用毒品者戒毒，性質上為一療程，而非懲罰，並屬強制規
    定，除檢察官審酌個案情形，依同條例第24條第1 項為附命
    完成戒癮治療之緩起訴處分外，凡經檢察官聲請法院裁定將
    被告送勒戒處所觀察、勒戒者，法院僅得就其聲請審查被告
    是否有施用毒品之行為，以及被告是否為「初犯」或為觀察
    、勒戒、強制戒治執行完畢後「3 年後再犯」而為准駁之裁
    定，並無自由斟酌以其他方式替代或得以其他原因免予執行
    之權。又是否給予被告為附命完成戒癮治療之緩起訴處分，
    屬刑事訴訟法第253 條之1 第1 項及第253 條之2 第1 項第
    6 款特別賦予檢察官之職權裁量，法院原則上應尊重檢察官
    職權之行使，僅對其裁量為有限之低密度審查。
三、毒品危害防制條例第24條之緩起訴所附戒癮治療之執行，係
    以社區醫療（機構外醫療體系）處遇替代監禁式治療，使施
    用毒品者得繼續正常家庭及社會生活，尚非集中於勒戒處所
    ，受監所矯正、管理，仍難脫其「收容」或「處罰」外觀者
    ，所可比擬，於機構外之戒癮治療難達其成效時，再施以機
    構內之強制處遇，亦屬循序漸進之合理矯正方式。而依毒品
    危害防制條例第24條第2 項之規定，若撤銷緩起訴處分後，
    係由檢察官依法「繼續偵查或起訴」（與修正前所定之「依
    法追訴」不同），亦即仍有現行毒品危害防制條例第20條觀
    察、勒戒（強制戒治）制度之適用，俾利以機構內之處遇方
    式協助其戒除毒癮，又同時仍再得為不同條件或期限之多元
    附條件緩起訴處分。基此，緩起訴處分所命之「戒癮治療」
    既是賦予檢察官有多元選擇，協助施用毒品者在仍得自由工
    作、生活之狀況下，戒除毒品之心癮及身癮，若行為人再次
    施用毒品，檢察官仍得考量具體狀況，再給予機構外之命戒
    癮治療之緩起訴處分，此部分並無時間間隔、次數之限制，
    當然，若符合規定，也可以向法院聲請觀察、勒戒，法既無
    明文「戒癮治療執行完畢3 年內再犯，檢察官即應起訴」之
    規定，則戒癮治療之緩起訴處分與「觀察、勒戒或強制戒治
    」之處遇已無法等同視之。是被告因施用毒品罪，經檢察官
    為附命戒癮治療之緩起訴處分確定，且已完成所命履行之戒
    癮治療，期滿未經撤銷，於毒品危害防制條例修正後，不得
    視為事實上已接受等同「觀察、勒戒或強制戒治」之處遇執
    行完畢；若戒癮治療並未完成，緩起訴經撤銷，更無從論以
    已有觀察、勒戒執行完畢之效果，均仍需先依修正後毒品條
    例第20條第1 項、第2 項規定進行「觀察、勒戒或強制戒治
    」程序，不得逕行起訴（最高法院109 年度台上大字第3536
    號裁定意旨揭示之多數說見解、最高法院110 年度台非字第
    98號判決意旨、110 年度台上字第2096號案件經由徵詢程序
    達成統一見解意旨參照）。　　
四、經查
  ㈠被告於民國110 年7 月15日下午1 時許，在其高雄市○○區○○
    街00巷00號住處內，以將甲基安非他命置入玻璃球燒烤後吸
    食煙霧之方式，施用甲基安非他命1 次等事實，業據其於警
    詢及偵查中坦承不諱，且其於110 年7 月22日上午8 時40分
    許為警採尿送驗結果，呈甲基安非他命陽性反應之事實，有
    應受尿液採驗人尿液檢體採集送驗紀錄表（檢體編號：Z000
    000000000 號）及正修科技大學超微量研究科技中心110 年
    8 月11日尿液檢驗報告（原始編號：Z000000000000 號）在
    卷可佐，足認被告上開任意性自白與事實相符。本件事證明
    確，被告於前揭時間施用第二級毒品甲基安非他命之事實，
    堪可認定。
  ㈡被告前因施用毒品案件，經送觀察、勒戒後，因認有繼續施
    用毒品傾向，經法院裁定令入戒治處所施以強制戒治，於91
    年1 月10日停止戒治並交付保護管束，於91年7 月30日保護
    管束期滿未經撤銷視為執行完畢，刑責部分則經原審以90年
    度易字第3081號判處有期徒刑4 月確定。此後被告曾於107
    年間再犯施用毒品案件，經臺灣高雄地方檢察署檢察官分別
    以107 年度毒偵字第1282號（下稱甲案）、第3733號（下稱
    乙案）為附命戒癮治療之緩起訴處分，其中甲案之緩起訴處
    分期滿後未經撤銷，乙案之緩起訴處分則因違背預防再犯所
    為之必要命令，而遭檢察官以108 年度撤緩字第309 號撤銷
    緩起訴處分後提起公訴，經原審以108 年度簡字第3717號判
    處有期徒刑3 月確定，有該撤銷緩起訴處分書及臺灣高等法
    院被告前案紀錄表在卷可稽。雖被告所受甲案之附命緩起訴
    處分之戒癮治療已完成，然依前揭說明，戒癮治療無論是否
    執行完畢，均無從認被告事實上已接受等同「觀察、勒戒或
    強制戒治」執行完畢之處遇。則被告本件施用第二級毒品甲
    基安非他命之犯罪時間，係於110 年7 月15日下午1 時許，
    距其最近1 次犯施用毒品經依法觀察、勒戒或強制戒治執行
    完畢之日，明顯已逾3 年，自應依毒品危害防制條例第20條
    第3 項規定，再予被告適用「觀察、勒戒或強制戒治」之機
    會。
  ㈢原審依卷證資料所示，認被告前述乙案遭撤銷緩起訴處分，
    乃係其於緩起訴期間內之定期採尿中，遭驗出甲基安非他命
    陽性反應，可見其明知在將遭採尿送驗之狀態下，猶然執意
    施用毒品，戒絕毒癮之意志不堅、自制力薄弱，且確有毒品
    來源，此次若僅以寬鬆之機構外社區性戒癮治療，已難期待
    其能完全戒絕毒癮。因認檢察官聲請令被告入勒戒處所觀察
    、勒戒，以監禁式之治療方式，求短時間內隔絕被告之毒品
    來源，務使其專心戒除毒癮，而未依刑事訴訟法第253條之1
    規定對被告為附命完成戒癮治療之緩起訴處分，核其此部分
    職權之行使尚屬合法，形式上亦無裁量恣意或濫用之情，聲
    請依法有據，並據之裁定被告施用第二級毒品，令入勒戒處
    所觀察、勒戒，其期間不得逾2 月，於法並無不合。至抗告
    人所述須照顧年邁老母等家庭狀況，要屬個人因素，與其應
    否送請觀察勒戒無涉；再者，檢察官就被告是否得採行為「
    緩起訴之戒癮治療」，乃屬其職權之行使，本件既查無檢察
    官前開觀察、勒戒之聲請，有何違背法令、認定事實有誤或
    其他重大明顯瑕疵之處，對於檢察官裁量權之適法行使，法
    院自應予以尊重。
五、綜上所述，原審以被告確有施用第二級毒品之犯行，因而裁
    定令被告入勒戒處所觀察、勒戒，核其認事用法，並無違誤
    或不當。被告徒執前詞，指摘原裁定不當，為無理由，應予
    駁回。
據上論斷，應依刑事訴訟法第412 條，裁定如主文。
中　　華　　民　　國　　111 　年　　1 　　月　　27　　日
                  刑事第八庭    審判長法  官  邱明弘
                                      法  官  林書慧
                                      法  官  黃宗揚　　
以上正本證明與原本無異。
不得抗告。
中　　華　　民　　國　　111 　年　　1 　　月　　27　　日
　　　　　　　　　　　　　　　　　　　書記官　秦富潔